【裁判字號】    97,簡上,502
【裁判日期】    970924
【裁判案由】    詐欺
【裁判全文】
臺灣高雄地方法院刑事判決             97年度簡上字第502號
上  訴  人  臺灣高雄地方法院檢察署檢察官
被      告  甲○○
上列上訴人因被告詐欺等案件，不服本院高雄簡易庭中華民國97
年4 月25日97年度審簡字第1600號所為第一審判決（聲請簡易判
決處刑書案號：臺灣高雄地方法院檢察署96年度偵緝字第4078號
），提起上訴及移請併案審理（臺灣高雄地方法院檢察署97年度
偵字第14057 號、臺灣高雄地方法院檢察署97年度偵字第12789
號），本院管轄之第二審合議庭判決如下：
    主  文
原判決撤銷。
甲○○幫助犯恐嚇取財罪，累犯，處有期徒刑陸月，如易科罰金
，以新臺幣壹仟元折算壹日。
    事  實
一、甲○○應了解目前國內社會上層出不窮之不法份子為掩飾不
    法行徑，避免執法人員之追究及處罰，經常利用他人之電話
    、存款帳戶、印章、存摺、金融卡及密碼轉帳，以確保犯罪
    所得之不法利益並掩人耳目，在客觀上可以預見一般取得他
    人金融存款帳戶使用之行徑，常與財產犯罪所需有密切關連
    ，竟基於縱有人持其所有之帳戶作為犯罪工具，亦不違背其
    本意之幫助之犯意，於民國96年5 月7 日前（聲請簡易判決
    處刑書誤載為5 月30日前）之某日，在不詳地點，將其於93
    年4 月6 日，在高雄銀行股份有限公司市府分公司（下稱高
    雄銀行）申辦帳號000000000000號帳戶之存摺、金融卡及密
    碼，交付予詐騙集團所屬之不詳人士使用，嗣該犯罪集團之
    成員於：（一）96年5 月7 日中午致電丁○○（上訴書及併
    辦意旨書均誤載楊紫「宜」），佯稱丁○○中獎，但領取獎
    金需繳交入會費，致丁○○陷於錯誤，於當日13時20分許，
    前往彰化市○○路台新銀行彰化分行，匯款新臺幣（下同）
    4 萬元至上開高雄銀行帳戶內；（二）96年年5 月26日5 時
    許，一位自稱「黑龍」男子撥打電話給乙○○，並稱握有乙○○資料，恐嚇對乙○○之家人不利等語，致使乙○○心生
    畏懼，而於同月28日依該男子指示，共計匯款15,069元至上
    開高雄銀行帳戶內；（三）96年5 月29日晚間23時許，利用
    SKYP「chen0000000 」帳號透過網際網路向丙○○詢問是否
    需要性服務，並誆稱每2 小時代價3,000 元，以及確認其身
    分非警察為由，告以丙○○須依指示匯款確認身分等語，致
    丙○○陷於錯誤，遂依指示於96年5 月30日凌晨1 時40分許
    ，匯款29,987元；另於同日晚間20時31分許，再匯款29,987
    元至甲○○上開高雄銀行帳戶內。嗣丁○○、乙○○、丙○○發覺有異報警處理，而查悉上情。
二、案經臺北市政府警察局中正第一分局移送臺灣臺北地方法院
    檢察署呈請臺灣高等法院檢察署令轉臺灣高雄地方法院檢察
    署檢察官偵查後聲請以簡易判決處刑，及高雄市政府警察局
    苓雅分局報請臺灣高雄地方法院檢察署檢察官暨臺灣臺北地
    方法院檢察署檢察官移請併案審理。
    理  由
一、有關證據能力之說明：
    本件證人即被害人丁○○、乙○○、丙○○（下稱丁○○等
    3 人）於警詢時及乙○○於偵查中所為之陳述，為被告以外
    之人，於審判外之言詞陳述；卷附被告之高雄郵局開戶及函
    示資料、被害人丁○○之彰化縣警察局彰化分局大竹派出所
    受理刑事案件報案三聯單、受理各類案件紀錄表、受理詐騙
    帳戶通報警示簡便格式表、內政部警政署反詐騙案件紀錄表
    、台新國際商業銀行國內匯款回條影本，為被告以外之人於
    審判外之言詞陳述；檢察官及被告於本院審理時，均同意作
    為證據，本院審酌上開證人於警詢或偵查中係以被害人身分
    ，陳述遭詐欺集團詐騙而將款項匯入被告上開郵局帳戶之經
    過情形，且證人於警詢或偵訊均經全程錄音；匯款單於被害
    人匯款當時，並未預料其後將成為遭詐騙之佐證，且確實依
    所載金額匯至被告之郵局帳戶；高雄郵局之函示資料則係郵
    局於業務上依被告在高雄郵局帳戶之存、提款交易及止付情
    形所製作之紀錄。本院審酌上開言詞及書面陳述作成及取得
    之過程並無瑕疵，且與本案相關之待證事實具有關聯性，認
    適當作為證據，依刑事訴訟法第159 條之5 第1 項之規定，
    認具有證據能力。
二、本院得心證之理由：
(一)上開高雄郵局帳戶係被告甲○○申請使用，並於93年4 月6
    日開戶時即申請使用金融卡一節，為被告所自承（97年度偵
    緝卷第30頁）；核與卷附被告於高雄郵局留存之身分證正反
    面影本及印鑑卡之開戶資料（警一卷第11、12頁）及高雄銀
    行股份有限公司市府分公司高銀府密字第0970004 號之函示
    資料相符（97偵緝35卷第36至38頁）。
(二)被害人丁○○等3 人於上開時間，遭犯罪集團成員以上開之
    事由詐騙或恐嚇，致丁○○、丙○○陷於錯誤、乙○○心生
    畏懼，而依指示匯款至上開被告使用之高雄銀行帳戶，旋即
    於當日遭人提領一空之事實，業據證人即被害人丁○○等3
    人於警詢時（警一卷第1 、2 頁丁○○筆錄、96偵27645 卷
    第3 、4 頁乙○○筆錄、96偵16246 卷第6 至9 頁丙○○筆
    錄），及乙○○於偵訊時（96偵16246 卷第6 至9 頁）證述
    甚詳；復有丁○○之台新國際商業銀行國內匯款回條影本、
    彰化縣警察局彰化分局大竹派出所受理刑事案件報案三聯單
    、受理各類案件紀錄表、受理詐騙帳戶通報警示簡便格式表
    、內政部警政署反詐騙案件紀錄表（警一卷第3 至7 頁）及
    上開高雄銀行交易查詢清單各1 份在卷可稽（警一卷第11至
    18 頁） 。是本件被害人丁○○等3 人確有遭受詐騙或恐嚇
    ，而匯款至被告申請使用之上開郵局帳戶之事實。
(三)本件被告於本院審理中辯稱：上開帳戶曾經遺失，我沒有去
    掛失，被害人匯款的事我都不知情等語（本院97年9 月10日
    筆錄第2頁）；然查：
１、被告前於偵查中辯稱：我於96年8 月在小港機場附近的公園
    ，將1 個四角型袋子掛在機車上，袋子內有1000多元，還有
    高雄銀行存摺、金融卡及印章，我將密碼用鉛筆寫在印章上
    ，因為我沒有家，在公園睡覺，東西都放在身上，96年7 、
    8 月間申請補發時，發現存摺中有出入很多錢，我問銀行小
    姐，但小姐沒有說話，我沒有去報警等語（97年偵緝卷第30
    至32頁97年1 月3 日偵查筆錄）。
２、衡諸金融帳戶存摺、印章、金融卡為個人理財之重要工具，
    被告既於偵查中自承四處為家，並將重要之高雄銀行存摺、
    金融卡及印章等物品隨身保管等語；再被告已年逾50歲，且
    前於92年間將彰化銀行股份有限公司南高雄分行申請之存摺
    、金融卡及密碼交予他人犯罪使用，經本院於94年9 月30日
    以94年度簡字第2117號判處有期徒刑4 月確定，並於95年7
    月2 日易科罰金執行完畢，有本院判決書及臺灣高等法院被
    告前案紀錄表在卷可稽。依被告年齡、智識及經驗，理應將
    上開高雄郵局之帳戶存摺、印章及金融卡妥善保管，如有遺
    失、失竊之情事，亦應立即申報掛失；尤以時下相關金融帳
    戶遭犯罪集團利用之新聞報導層出不窮，政府亦不遺餘力地
    提醒民眾注意、警覺，苟若遺失或失竊，應無不加理會之可
    能。又本件被告發現上開物品遭竊，直至上開帳戶成為警示
    帳戶之前，被告並未積極前往郵局辦理掛失止付，此與常情
    不符。
３、參酌基於使用他人帳戶從事財產犯罪者之立場，渠等既知以
    他人之帳戶掩飾犯行，當亦明瞭社會上一般正常之人如遇帳
    戶存摺、金融卡失竊情事，為防止竊取者擅領存款或擅用帳
    戶，必於發現後立即向金融機構辦理掛失，在此情形下，若
    猶然以各該被竊帳戶，作為指示被害人匯入款項之犯罪工具
    ，即有可能無法提領犯罪所得，致渠等大費周章從事之犯行
    成空。是以從事財產犯罪者，若非確信該帳戶所有人不會辦
    理掛失，當不至於以該帳戶從事於財產犯罪。本件依被告之
    高雄銀行交易明細表所示，該詐欺集團成員於96年5 月7 日
    、26日及29日，前往ＡＴＭ自動櫃員機使用被告之金融卡，
    並輸入密碼提領被害人丁○○等3 人匯入高雄郵局之款項，
    倘非被告將金融卡及密碼提供詐欺集團知悉，該詐欺集團又
    如何能於長達20餘日之期間，使用被告之高雄郵局金融卡予
    以提款；從而，本件被告應有交付上開帳戶之存摺、金融卡
    及密碼，進而容任犯罪集團使用其帳戶作為犯罪工具之事實
    甚明。
４、按金融帳戶為個人理財之工具，申請開設金融帳戶並無任何
    特殊之限制，一般民眾皆能自由申請開戶，並得同時在不同
    金融機構申請多數存款帳戶使用，乃眾所週知之事實，依一
    般人之社會生活經驗，本可自行向金融行庫開戶使用，而無
    向他人購買帳戶之必要；況近來詐欺集團利用人頭帳戶施行
    詐騙之情事，業經報章新聞大舉報導，故苟有陌生人不以自
    己名義申請開戶，而向不特定人蒐集、收購他人之金融機構
    帳戶使用，衡情應能懷疑收購帳戶之人目的在於作為犯罪之
    行為。是被告對於將自己開設之郵局帳戶存摺、金融卡及密
    碼交予不相識之人，該帳戶將有可能會被利用作為實行犯罪
    行為之工具一事應有所預見，竟仍輕易交付上開郵局帳戶存
    摺、金融卡及密碼予姓名年籍不詳之人使用，顯見其能預見
    所交付之郵局帳戶將供他人作為財產犯罪之用，並不違反其
    本意，其自有幫助詐欺之不確定故意甚明。
(四)綜上所述，本件事證明確，被告所辯委無足採，其犯行應堪
    認定。
三、論罪及科刑：
(一)按刑法上之幫助犯，係對於犯罪與正犯有共同之認識，而以
    幫助之意思，對於正犯資以助力，而未參與實施犯罪之行為
    者而言，是以，如未參與實施犯罪構成要件之行為，且係出
    於幫助之意思提供助力，即屬幫助犯，而非共同正犯。本件
    不詳姓名年籍之詐欺集團成員，以上開方式致被害人丁○○
    、丙○○陷於錯誤，或使乙○○心生畏懼，而匯款至被告所
    提供之上開郵局帳戶內，詐欺集團成員所為係犯刑法第339
    條第1 項之詐欺取財罪（丁○○、丙○○部分）及第346 條
    第1 項之恐嚇取財罪（乙○○部分），均為被告所得預見之
    財產犯罪；然被告單純提供郵局帳戶予該犯罪集團成員使用
    之行為，並不等同於向被害人施以詐欺或恐嚇取財行為，且
    亦無證據證明被告有參與本件詐欺或恐嚇取財犯行之構成要
    件行為，被告所為僅對於該集團遂行詐欺或恐嚇取財犯行資
    以助力。又本件犯罪集團成員雖以被告之同一帳戶分別向不
    同被害人實施數次詐欺或恐嚇取財行為，然就被告而言，僅
    有一次提供帳戶之幫助行為，仍應認被告僅成立一幫助恐嚇
    取罪，而為單純一罪（最高法院96年度台非字第245 號判決
    參照）。綜上，核本件被告係犯刑法第346 條第1 項之恐嚇
    取財罪之幫助犯，應依刑法第30條第2 項之規定，按正犯之
    刑減輕之。併辦意旨雖認被害人乙○○部分，被告涉犯刑法
    第339 條第1 項詐欺取財罪之幫助犯；然此部分，被害人乙○○係心生畏懼而為匯款行為，核與詐欺取財罪之構成要件
    不符，本院基於社會基本事實同一之前提下，爰變更起訴法
    條為刑法第346 條第1 項之恐嚇取財罪之幫助犯。又被告有
    如前述之前案及執行情形，有臺灣高等法院被告前案紀錄表
    在卷可稽，其於有期徒刑執行完畢後5 年之內，故意再犯本
    件有期徒刑以上之罪，為累犯，應依刑法第47條第1 項之規
    定加重其刑。被告同時有上開刑之加重（累犯）及減輕事由
    （幫助犯），應依刑法第71條之規定先加後減。
(二)原審以被告所為，就被害人丙○○部分，僅係對於犯罪集團
    成員之詐欺取財犯行，資以助力，核其所為，係犯刑法第33
    9 條第1 項、刑法第30條第1 項之詐欺取財罪幫助犯，並依
    刑法第30條第2 項之規定，予以減輕其刑，固非無見。惟查
    ：原判決就檢察官提起上訴後，移請併辦部分即上揭被害人
    丁○○、乙○○之犯罪事實，未及一併審認，是檢察官據此
    提起本件上訴，為有理由，應由本院管轄之第二審合議庭將
    原判決予以撤銷改判。爰審酌被告任意將金融機關帳戶提供
    他人作為詐欺或恐嚇取財之犯罪行為使用，紊亂社會正常交
    易秩序，並使不法之徒藉被告之帳戶，輕易取得上揭被害人
    丁○○等3 人之匯款金額共計115,043 元，致檢警難以追查
    緝捕，復未與被害人和解，且於偵查及本院審理中猶飾詞卸
    責，犯後態度不佳等一切情狀，爰量處如主文所示之刑；另
    審酌被告以駕駛大貨車為業，復因酒後駕車，因車禍斷腳無
    法工作，其經濟狀況不佳，且無力易科罰金而執行拘役30日
    等情（見本院97年9 月10日審判筆錄第6 頁），爰併諭知易
    科罰金以新台幣1,000 元折算1 日之標準。
四、據上論斷，應依刑事訴訟法第455 條之1 第3 項、第369 條
    第1 項前段、第364 條、第299 條第1 項前段、第300 條，
    刑法30條第2 項、第339 條第1 項、第346 條第1 項、第47
    條第1 項、第41條第1 項前段，刑法施行法第1 條之1 ，判
    決如主文。
本案經檢察官廖育賢到庭執行職務。
中    華    民    國    97    年    9     月    24    日
                  刑事第五庭  審判長法  官   黃建榮
                                    法  官   李殷君
                                    法  官   蘇揚旭
以上正本證明與原本無異。
不得上訴。
中    華    民    國    97    年    9     月    24    日
                                    書記官   莊正彬
附錄論罪法條全文：
刑法第30條
幫助他人犯罪者，為從犯。雖他人不知幫助之情者，亦同。
從犯之處罰，得按正犯之刑減輕之。
刑法第339條
意圖為自己或第三人不法之所有，以詐術使人將本人或第三人之
物交付者，處 5 年以下有期徒刑、拘役或科或併科 1 千元以下
罰金。
以前項方法得財產上不法之利益或使第三人得之者，亦同。
前二項之未遂犯罰之。
刑法第346條第1項
意圖為自己或第三人不法之所有，以恐嚇使人將本人或第三人之
物交付者，處6 月以上5 年以下有期徒刑，得併科1 千元以下罰
金。


司法院資訊處製作；財團法人民間司法改革基金會備份。
